【裁判字號】    92,判,1066
【裁判日期】    920814
【裁判案由】    商標異議
【裁判全文】
最  高  行  政  法  院  判  決                  九十二年度判字第一○六六號
    上  訴  人  美商．美國棕欖公司
    代  表  人  甲○○○○○○.
    訴訟代理人  黃慶源律師
                林秋琴律師
    被 上訴 人  經濟部智慧財產局
    代  表  人  陳明邦（局長）
    被 上訴 人  荷蘭商．聯合利華公司
    代  表  人  乙○○○○○○.
    訴訟代理人  陳長文律師
                蔡瑞森律師
右當事人間因商標異議事件，上訴人對於中華民國九十一年五月一日臺北高等行政法
院九十年度訴字第一八六二號判決，提起上訴，本院判決如左：
    主  文
上訴駁回。
上訴審訴訟費用由上訴人負擔。
    理  由
本件上訴人主張：本件系爭商標並非以管狀牙膏擠出後的物理狀態實物作為圖形，具
有特別顯著性，符合商標法第五條第一項之規定，非原判決所謂本案系爭商標圖樣，
一望即知像牙膏擠出後形狀，無法作為與他人商品來源、品質信譽相區別之標誌，且
予人有描述指定商品之印象等云云。原審被告即一再肯定該些商標圖樣具識別性，「
鮮明易記，並非牙膏商品本身當然之形狀，亦非其直接明顯之密切關連說明」；且由
系爭商標於奧地利、法國及比利時等國皆經核准註冊，可知並無被上訴人所指違法情
事。又被上訴人一再反覆主張系爭商標果獲准註冊，將排除其他近似商標之使用，使
該等近似商標有遭受刑責之虞，影響業界將管狀牙膏擠出後之物理狀態揭示於牙膏商
品之普遍習慣。此一論述，顛倒商標註冊專用之目的，其立論顯有率斷，並有誤導之
嫌，容有可議。固然，與本件案情相類之審定第八七二九三四及八七二九三三號商標
曾另案經原審法院分別作成八十九訴字第五十三號及八十九年訴字第二二○二號判決
，以其圖樣違反商標法第五條第一項之規定，不具顯著性為由，判決原處分機關應另
為適法之處分在案，惟該二號判決並無拘束本案。且原審法院另已作成九十年度訴字
第一八六一號及八十九年訴字第二三九七號判決，肯認與本案商標構圖相同，僅顏色
略異之審定第八七二九三六號及八七二九三二號之商標具有顯著性，應得准為註冊。
可證被上訴人執意指稱系爭商標為牙膏擠出圖形，不具商標識別性而不得註冊，應無
可採。綜上所陳，系爭商標並非管狀牙膏擠出後之物理狀態圖形，而為足以區別他我
產品標誌之具識別性圖樣，並無違反商標法第五條第一項之規定，應得准為註冊，其
理甚明。原審法院不察，率爾而為被上訴人之異議應為成立之判決，於法顯有未合。
被上訴人則以：本件上訴人之上訴論旨，並未具體指出原審認定事實有如何違反法令
情形，更未指明其所違反法令之條項或其內容，僅泛稱對原審法院之判決誠難甘服，
自不得謂已合法表明上訴理由，此有鈞院七十年台上字第七二○號判例可稽。從而本
件上訴，顯難認為合法。上訴人上訴理由所述審定第九八三七九九號及第九九二九七
七號商標圖樣與其所指定商品間應不具任何關聯，而本案系爭商標圖樣卻是其指定專
用商品擠出後之物理狀態，故案情有別，自不得比附援引。而除原審判決外，另有原
審法院八十九年度訴字第五十三號及八十九年度訴字第二二○二號判決，皆肯認與本
案系爭商標構圖相同，僅顏色不同之上訴人其它審定商標「不具識別性」。又鈞院針
對本件相關之行政訴訟案件（九十年度上字第三三六號、九十年度上字第七一一號、
九十年度上字第一三六○號及九十二年度判字第四八四號）中原審法院不同法官的見
解，已於近日統一見解，認定上訴人之類似商標圖樣不具商標識別性，從而上訴人提
起之本件上訴，不合法亦無理由等語，資為抗辯。
原審斟酌全辯論意旨及調查證據之結果，以：本件上訴人申請註冊之系爭「Color
Toothpaste Design NO.4」商標，係由彩色之抽象幾何長條形，以上半部為藍色、下
半部為淺藍色綴以細小藍色小點，由左下（較肥厚）斜往右上（較狹細），左端係較
肥厚橢圓狀，右端則係淺弧狀所組成，以系爭商標名稱「Color Toothpaste Design
」係指彩色牙膏設計圖，且其指定使用之商品為牙膏商品觀之，系爭商標在構圖意匠
、造型及整體觀念上極易令人聯想到係管狀牙膏擠出後之流線橢圓形狀，惟查管狀牙
膏擠出後之狀態係屬大自然界之物理現象，故除非在整體設計上另有強烈而明顯之特
殊創意，否則以其圖形為商標圖樣自無獨創性可言，亦無法在社會大眾主觀印象上造
成識別作用。且論究商品有無識別性，除端視商標圖樣與他人之商品有相區別之情形
外，仍需考量商標之獨創性、實際商品市場環境、各類商標併存情形、商品性質與關
聯性、商品購買人之注意程度等因素綜合判斷之，而非單純以圖樣作為其識別之依據
。經查牙膏為大眾民生基本用品，其商品之替代性高，且因無特定商品領域，故不具
市場區隔性，一般消費者於選購商品時，依一般社會通念，客觀上當對其以圖樣所表
彰之商品來源、性質或產銷主體等產生聯想。從而雖牙膏實際擠出之圖形，或因著力
點、施用力道及時間長短等因素，而致長、短、尖、圓、扁、寬或細不一，但因仍不
失為係牙膏擠出之形狀，是以一般商品購買人在購買牙膏時自有將該商標圖樣與牙膏
作相當程度聯想之可能。且牙膏商品業界亦有以牙膏擠出之圖形為商標圖樣之習慣，
此觀被上訴人所提出之 Aquafresh家護牙膏、Close-Up牙膏之包裝盒、家護晶亮美白
牙膏包裝盒及黑人白綠雙星牙膏之包裝盒即知，是系爭商標單以圖樣為主要部分，別
無其他字樣或特殊設計，以資與其他牙膏商品商標相區別，自不足以使消費者認識其
為表彰被上訴人商品信譽來源之標誌，殊難謂具有特別顯著性，在社會大眾主觀印象
上亦無識別作用可言。再商標註冊案件之審查係採個案審查原則，縱上訴人所稱與系
爭商標極近似之商標，在他國獲准註冊一節屬實，因其他案例是否合法，與本件無關
，亦非本案所應予審酌，要難執為系爭商標亦應准予註冊之論據，併此敘明。從而被
上訴人以系爭商標於異議審定時有違商標法第五條第一項之規定，對之提出異議，原
審被告審查後竟為異議不成立之審定，揆諸首揭法條規定及說明，所為處分自有違誤
，一再訴願決定未予糾正而予維持，亦有可議，被上訴人聲明求為撤銷原處分及訴願
、再訴願決定，並命原審被告為特定內容之行政處分，即無不合，應予准許。上訴論
旨，仍執前詞，主張本件系爭商標並非以管狀牙膏擠出後的物理狀態實物作為圖形，
具有特別顯著性，符合商標法第五條第一項之規定等語，指摘原判決違誤，求予廢棄
，難認有理由，應予駁回。
據上論結，本件上訴為無理由，爰依行政訴訟法第二百五十五條第一項、第九十八條
第三項前段，判決如主文。
中    華    民    國    九十二      年      八        月      十四      日
                    最 高 行 政 法 院  第 二 庭
                                審 判 長 法  官      陳  石  獅
                                         法  官      劉  鑫  楨
                                         法  官      彭  鳳  至
                                         法  官      高  啟  燦
                                         法  官      黃  合  文
右  正  本  證  明  與  原  本  無  異
                                         法院書記官  王  福  瀛
中    華    民    國    九十二      年      八        月    二十二      日


司法院資訊處製作；財團法人民間司法改革基金會備份。
